臺灣高等法院刑事判決
                                    110年度上訴字第567號
上  訴  人  臺灣桃園地方檢察署檢察官
被      告  葉晉銘（原名葉佐哲）

上列上訴人因被告違反毒品危害防制條例案件，不服臺灣桃園地
方法院於中華民國109年11月16日所為109年度審訴字第921號第
一審判決（起訴案號：臺灣桃園地方檢察署109年度毒偵字第
239號、109年度毒偵字第628號），提起上訴，本院判決如下：
    主  文
上訴駁回。
    理  由
一、公訴意旨略以：被告葉晉銘（原名葉佐哲）基於施用第一、
    二級毒品之犯意，於民國108年12月21日下午5時許，在桃園
    市○○區○○路000巷00號0樓，施用第二級毒品甲基安非他命1
    次；另於109年1月12日凌晨2時許，在臺北市某旅館，施用
    第一級毒品海洛因、第二級毒品甲基安非他命各1次。因認
    被告涉犯毒品危害防制條例第10條第1、2項之施用第一、二
    級毒品罪嫌等語。
二、按起訴之程序違背規定者，應諭知不受理之判決，刑事訴訟
    法第303條第1款定有明文。此所稱起訴之程序違背規定，係
    指檢察官提起公訴之訴訟行為於程序上有違法律規定而言。
    而提起公訴之訴訟行為是否於程序上有違法律規定，原則上
    固以起訴時所存在之事項及法律規定為判斷，惟檢察官起訴
    後始發生之情事變更事由，致法院不能為實體審理及判決者
    ，亦屬「起訴之程序違背規定」（最高法院109年度台上字
    第3826號判決意旨參照）。又對於原審諭知不受理之判決上
    訴時，第二審法院認其為無理由而駁回上訴，得不經言詞辯
    論為之，同法第372條規定明確。
三、被告行為後，毒品危害防制條例於109年1月15日修正公布、
    同年7月15日施行，將施用毒品之再犯期間由「5年」改為「
    3年」，並就修正施行後仍於偵查中之案件，規定由檢察官
    逕依修正後規定處理，此觀同條例第20條第3項、第23條第2
    項、第35條之1第1款規定甚明。本案固於上開修正後規定生
    效施行前，即109年5月6日繫屬於第一審法院（見審訴921卷
    第7頁），惟依前揭說明，仍應適用修正後之規定處理。
四、修正後毒品危害防制條例第20條第3項、第23條第2項規定，
    雖僅將原條文之再犯期間由「5年」改為「3年」，惟鑑於將
    施用毒品者監禁於監獄內，僅能短期間防止其接觸毒品，因
    慣用毒品產生之「心癮」根本無法根除，並慮及毒品條例施
    行多年累積之戒毒經驗及實效，暨逐步擴充之醫療、戒癮機
    構、專業人力、社區支援系統等資源，尤以同條例第24條修
    正，擴大檢察官對施用毒品者附條件緩起訴處分之範圍，使
    其能視個案具體情形給予適當多元社區處遇。本次修正後對
    於施用毒品者之思維，自應與時俱進，擺脫以往側重於「犯
    人」身分之處罰，著重其為「病患」之特質，並以「治療」
    疾病為出發點，重新評價前揭所謂「3年後再犯」之意義。
    而毒品戒除不易，須經長期且持續之治療，施用毒品者既被
    視為「病患性犯人」，最佳處遇方式即為治療。對於施用毒
    品者之治療方式，有機構外之處遇（如自行赴醫院戒癮、附
    命完成戒癮治療緩起訴處分等），或機構內之觀察、勒戒或
    強制戒治；至對施用毒品者科以刑罰，無非在運用刑罰之一
    般預防功能以嚇阻毒品之施用。監獄為執行場所而非戒癮專
    責機構，針對施用毒品者及其再犯之特性，法務部於106年1
    2月5日頒訂之「科學實證之毒品犯處遇模式計畫」，目的即
    是積極引進地區醫療體系之協助，提供毒癮戒治，落實社區
    追蹤輔導及治療之銜接，俾修復創傷、預防再犯。惟刑罰因
    涉及人身自由之基本權，故於施用毒品初犯時皆以傳統之機
    構外或機構內處遇方式治療，如再施用毒品時，始科以刑事
    責任。而當刑罰處遇仍不能有效幫助施用毒品者改善惡習時
    ，即表示無法以此方式發揮治療效果，若繼續施以刑罰只具
    懲罰功能，不僅無法戒除毒癮，更漸趨與社區隔離，有礙其
    復歸社會。基於憲法應保障人民之生存權，及根據每個國民
    生存照顧需要提供基本給付之理念，為協助施用毒品者戒除
    毒癮復歸社會，對於經監獄監禁處遇後仍再犯之施用毒品者
    ，更應恢復以機構內、外之治療協助其戒除毒癮。此即本次
    修正毒品危害防制條例第20條第3項關於施用毒品者所謂「3
    年後再犯」係何所指之立法真諦。除檢察官優先適用第24條
    命附條件緩起訴處分處遇（不論幾犯，亦無年限）外，對於
    施用毒品初犯者，應適用第20條第1項、第2項為機構內之觀
    察、勒戒或強制戒治；若於上開機構內處遇執行完畢釋放後
    ，於「3年內再犯」者，依第23條第2項規定，應依法追訴；
    倘於「3年後再犯」自應再回歸到傳統醫療體系機構內重為
    觀察、勒戒或強制戒治之治療。是對於戒除毒癮不易者，唯
    有以機構內、外處遇及刑事制裁等方式交替運用，以期能控
    制或改善其至完全戒除毒癮。故本次修正後所謂「3年後（
    內）再犯」，自應跳脫以往窠臼，以「3年」為期，建立「
    定期治療」之模式。其規定中所謂「3年後再犯」，只要本
    次再犯（不論修正施行前、後）距最近一次觀察、勒戒或強
    制戒治執行完畢釋放已逾3年者，即該當之，不因其間有無
    犯施用毒品之罪經起訴、判刑或執行而受影響（最高法院大
    法庭109年度台上大字第3826號裁定參照）。再者，目前已
    生效之修正後毒品危害防制條例第23條第2項規定，既係以
    「觀察、勒戒或強制戒治執行完畢釋放後，3年內再犯」為
    其追訴條件，倘被告前係受附命完成戒癮治療之緩起訴處分
    ，而未曾於3年內接受觀察、勒戒或強制戒治處遇，亦無從
    適用該規定予以追訴處罰（最高法院109年度台上大字第353
    6提案裁定同此意旨）。
五、經查，被告前因施用毒品，經送觀察、勒戒，認有繼續施用
    毒品之傾向，再送強制戒治，於90年2月26日執行完畢釋放
    ，並由臺灣桃園地方檢察署檢察官以90年度戒偵字第236號
    為不起訴處分確定。此後被告雖有施用毒品，經論罪科刑並
    執行完畢，另曾由臺灣桃園地方檢察署檢察官以107年度毒
    偵字第6617號、108年度毒偵字第2005號為附命完成戒癮治
    療之緩起訴處分確定，於上開緩起訴處分期間內再犯本案，
    其戒癮治療未履行完成，嗣於本案行為後，上開緩起訴處分
    均已撤銷，惟不曾再受觀察、勒戒或強制戒治等情，有臺灣
    桃園地方檢察署檢察官109年度撤緩字第256號、109年度撤
    緩字第288號撤銷緩起訴處分書（原審卷第119至122頁）、
    本院被告前案紀錄表可稽。本件被告施用毒品之時間，往前
    回溯3年內，既無觀察、勒戒或強制戒治執行完畢之紀錄，
    依上開說明，符合現行毒品危害防制條例第20條第3項所定
    「3年後再犯」情形，不因被告曾犯施用毒品罪，經起訴、
    判刑或緩起訴處分確定而受影響，自應依現行毒品條例第20
    條第3項、第24條等規定，由檢察官基於一次性之整體規劃
    而重啟處遇程序，視被告個案情形，斟酌是否聲請觀察、勒
    戒，或再給予緩起訴處分之機會。其逕予提起公訴，法院無
    從替代檢察官為上開裁量處遇，應認本件起訴程序違背規定
    ，且無從補正。原審同此認定，依刑事訴訟法第303條第1款
    、第307條規定，不經言詞辯論，諭知不受理之判決，核無
    違誤，應予維持。
六、檢察官上訴意旨略以：被告前因施用毒品，經檢察官以107
    年度毒偵字第6617號、108年度毒偵字第2005號為附命完成
    戒癮治療之緩起訴處分確定，於「緩起訴處分確定」後3年
    內，再犯本案施用毒品，事實上已接受等同於觀察、勒戒之
    處遇，應由檢察官逕行起訴，並無再次聲請法院裁定觀察、
    勒戒之必要等語。惟按：修正後毒品危害防制條例第24條雖
    尚未生效施行，惟參照其立法理由及上述同條例第20條第3
    項、第23條第2項之修正精神，應認最高法院100年度第1次
    及104年度第2次決議所認「經檢察官為附命緩起訴處分確定
    後，被告事實上已接受等同觀察、勒戒之處遇」之法律見解
    ，因與前述修法意旨不符，已難繼續採為裁判之依據。目前
    已生效之修正後毒品危害防制條例第23條第2項規定，既係
    以「觀察、勒戒或強制戒治執行完畢釋放後，3年內再犯」
    為其追訴條件，倘被告未曾於3年內接受觀察、勒戒或強制
    戒治處遇，即無從適用該規定予以追訴處罰（最高法院109
    年度台上大字第3536提案裁定同此意旨）。況被告雖經檢察
    官為上開附命完成戒癮治療之緩起訴處分確定，惟其戒癮治
    療未履行完成前，即再犯本案，嗣上開緩起訴處分亦均已撤
    銷，業如前述，依毒品危害防制條例之修正精神，難認事實
    上已接受等同觀察、勒戒之處遇。上訴意旨所述，與修正後
    毒品危害防制條例第20條第3項、第23條第2項等規定，及最
    高法院109年度台上大字第3826號裁定意旨不合，難認可採
    。僅憑前詞，提起本件上訴，為無理由，應予駁回，並不經
    言詞辯論為之。
據上論斷，應依刑事訴訟法第368條、第372條，判決如主文。
中　　華　　民　　國　　110 　年　　2 　　月　　26　　日
              　　刑事第六庭    審判長法　官  劉方慈
                                      法　官  許曉微
                                      法　官  朱嘉川
以上正本證明與原本無異。
施用第二級毒品部分，不得上訴。
施用第一級毒品部分，如不服本判決，應於收受送達後20日內向
本院提出上訴書狀，其未敘述上訴之理由者並得於提起上訴後20
日內向本院補提理由書（均須按他造當事人之人數附繕本）「切
勿逕送上級法院」。
                                      書記官  尤朝松
中　　華　　民　　國　　110 　年　　3 　　月　　3 　　日